臺灣高等法院刑事判決　　　　　 92年度重上更(三)字第190號
上　訴　人
即　自訴人　乙○○
自訴代理人　李玉海律師
　　　　　　葉秀美律師
　　　　　　廖姵涵律師
上　訴　人
即　被　告　丙○○
選任辯護人　簡炎申律師
　　　　　　林光彥律師
被　　　告　甲○○
選任辯護人　石宜琳律師
上列上訴人因被告等偽造文書案件，不服臺灣板橋地方法院84年
度自字第396 號，中華民國85年9月9日第一審判決（臺灣板橋地
方法院檢察署就同一事實移送原審併案審理案號：84年度偵字第
9788號），提起上訴，判決後由最高法院第三次發回更審，本院
判決如下：
    主  文
原判決撤銷。
丙○○、甲○○共同明知為不實之事項，而使公務員登載於職務
上所掌之公文書，足以生損害於公眾及他人，丙○○處有期徒刑
陸月，甲○○處有期徒刑肆月，如易科罰金均以拾元折算壹日
；甲○○緩刑貳年。
    事  實
一、緣廖朝旺（已於民國八十一年二月十六日死亡）生前因不滿
    其子乙○○未盡撫養照護之責，心有未甘，亦恐其辭世後名
    下所遺有之不動產將由其三子乙○○、丙○○及廖德泉平均
    繼承，而因其所有坐落於臺北縣板橋市○○段三六八地號土
    地（重測前為臺北縣溪洲段楛拎腳小段一之三地號）應有部
    分四分之一（其中十六分之一係由廖朝旺之弟廖修墀、方修
    敦、鄭修鑫共有而登記於廖朝旺名下，下簡稱系爭土地），
    係屬河川行水區，即將徵收，乃亟思將系爭土地先虛偽移轉
    登記所有權予第三人名下，遂於七十九年間商請具有自耕能
    力身分之菜販甲○○同意後，並委由三子丙○○處理，三人
    遂基於明知為不實事項而使公務員登載於公文書之犯意聯絡
    ，於七十九年十二月三日由丙○○出面委託不知情之代書沈
    志揚在其位於臺北縣樹林市之代書事務所內代為書立內容不
    實之「廖朝旺以新臺幣（下同）二千零三十四萬七千元將上
    揭土地出售與甲○○」土地買賣所有權移轉契約書後，由丙○○攜返同鎮○○街六十五號住處，由廖朝旺蓋用印章於上
    開契約書與土地登記申請書，旋廖朝旺即持該契約書及土地
    登記申請書至沈幼蜜位於樹林市之住處由甲○○蓋用印文。
    後廖朝旺即將前開已用印之契約書及土地登記申請書，連同
    廖朝旺印鑑證明及系爭土地所有權狀交付丙○○，以持交不
    知情之代書沈志揚於八十年一月二十五日持以向臺北縣板橋
    地政事務所辦理土地所有權移轉事宜。嗣臺北縣板橋地政事
    務所承辦之公務員於八十年一月二十六日將此不實之買賣土
    地所有權移轉事項，登載於職務上所掌之公文書土地登記簿
    上，足以生損害於地政機關對地籍資料管理之正確性與廖修
    墀、方修敦、鄭修鑫等人。嗣於八十年初，丙○○之兄乙○○發覺廖家祖厝臺北縣樹林市○○街六十五號之基地並未分
    割，卻遭人指稱係丙○○所有，遂逐一清查其父廖朝旺名下
    之財產，始知上情。
二、案經乙○○向原審法院提起自訴及臺灣板橋地方法院檢察署
    檢察官就同一事實移送原審併案審理。
    理  由
壹、證據能力方面：
一、按九十二年一月十四日修正通過之刑事訴訟法施行前，已繫
    屬於各級法院之案件，其以後之訴訟程序，應依修正刑事訴
    訟法終結之。但修正刑事訴訟法施行前已依法定程序進行之
    訴訟程序，其效力不受影響，刑事訴訟法施行法第七條之三
    定有明文。
二、查本案係於刑事訴訟法九十二年九月一日修正施行前繫屬於
    原審，至前本院更二審審理時，仍於九十二年六月十七日即
    辯論終結，而有關本案相關證據：即證人吳梅、廖德泉、沈
    志揚、方修敦、廖修梨、廖修墀、蔣福祥之證言，證人廖德
    泉所書立收款協議書二紙、廖朝旺之印鑑證明、印鑑章、系
    爭土地登記簿謄本、土地買賣所有權移轉契約書、土地登記
    申請書、抵押權設定契約書、臺北縣板橋信用合作社民族分
    社為付款人、發票日分別為八十年十月二日及五日、票號分
    別為MF442872及MF442873，面額分別為一百萬元及一百萬元
    之支票各乙紙、自訴人與廖德泉、丙○○於七十七年六月二
    十五日之協議書等，均於原審及本院前審審判期日依法提示
    予自訴人及被告辨示，並經合法調查，從而依上開施行法之
    規定，該訴訟程序之效力不因刑事訴訟法之修正施行而受影
    響，換言之，上開證據均具證據能力，合先敘明。
貳、實體方面：
甲、有罪部分：
一、訊據上訴人即被告（以下簡稱被告）丙○○、甲○○均坦承
    廖朝旺與甲○○間就系爭土地並無買賣關係存在，買賣契約
    內容不實，而系爭土地所有權之移轉登記，係廖朝旺囑由丙○○委託代書辦理等情不諱，惟否認有使公務員登載不實之
    犯意云云。
二、惟查，本件系爭之「土地買賣所有權移轉契約書」、「土地
    登記申請書」所載出賣人廖朝旺，承買人甲○○二人於七十
    九年十二月三日以價款總金額二千０七十四萬七千元將坐落
    於臺北縣板橋市○○段三六八地號面積０四‧０六九四公頃
    土地持分四分之一之買賣移轉契約書，其內容完全虛偽，並
    無買賣及付款等情，既為被告甲○○、丙○○所坦承不諱，
    並有臺北縣板橋地政事務所以八十四年九月十五日八四北縣
    板地一字第一０二四五號函檢送之該所八十年一月二十五日
    收件第四八七九號有關系爭土地移轉案件之「土地買賣所有
    權移轉契約書」、「土地登記申請書」在卷可憑（原審卷第
    三七頁、第三九頁）。顯證廖朝旺以買賣為原因移轉系爭土
    地所有權予甲○○，係屬不實之事項，要無置疑。而被告甲○○、丙○○及廖朝旺均明知各該文書之內容不實，仍經被
    告丙○○交由不知情之代書沈志揚於八十年一月二十五日持
    向該管之臺北縣板橋地政事務所申辦土地所有權移轉登記事
    項，使該管地政事務所承辦之公務員於八十年一月二十六日
    將此不實之買賣土地所有權移轉事項，登載於其職務上所掌
    之公文書土地登記簿上，亦有土地登記簿謄本乙份在卷可稽
    （第一二０至一四六頁）。而此足以生損害於地政機關對於
    地籍資料管理之正確性，並使實際共有人廖修墀、方修敦、
    鄭修鑫等三人受有喪失所有權危險，而足生損害於渠等三人
    至明。
三、至被告辯護人之辯護意旨雖稱：廖朝旺將系爭土地所有權移
    轉登記予甲○○名下，係屬信託行為，而信託法係於八十五
    年一月二十六日始公布施行，是信託公布施行前，地政實務
    關於不動產「登記原因」標準用語，均無「信託」之名，是
    當事人倘有不動產信託行為者，為解決上述無「信託」登記
    原因標準用語問題，地政實務均以「買賣」標準用語替代，
    此亦認係習慣，否則上開「信託」行為即無從登記，本件信
    託而以「買賣」標準用語登記，此乃當時（七十九年間）所
    為解決無「信託」用語之便宜措施登記，此由內政部九十一
    年十二月十七日台內中地字第０九一００八六０九二號函可
    資參照，故本件尚不得率爾即可認定「使公務員登載不實」
    云云。惟，(一)按所謂信託，係謂委託人將財產權移轉或為其
    他處分，使受託人依信託本旨，為受益人之利益或為特定之
    目的，管理或處分信託財產之關係者，此觀諸八十五年一月
    二十六日公布之信託法第一條規定至明。足見所謂「信託」
    ，應係委託人基於特定之目的，使受託人得為其管理或處分
    信託財產者始克當之，故若單純移轉所有權登記，非必均符
    上開信託法所定之信託行為甚然。(二)本件廖朝旺將系爭土地
    辦理所有權移轉登記予被告甲○○，其目的係為避免其子即
    自訴人得以繼承系爭土地，此經被告丙○○及甲○○二人自
    承如上，顯見廖朝旺並無委託甲○○管理或處分系爭土地之
    意至為明確。況系爭土地其中十六分之一係由廖朝旺之弟廖
    修墀、方修敦、鄭修鑫所共有，此復據被告丙○○供認屬實
    ，是若確屬信託法所定之信託行為，又焉有未徵得共有人同
    意之理？則本件系爭土地之所有權移轉登記，充其量僅係廖
    朝旺與甲○○二人間因基於信任關係而以「信託」相稱之用
    語，容與信託法所欲規範之「信託」實屬有間。是辯護人引
    用信託法及內政部九十一年十二月十七日台內中地字第０九
    一００八六０九二號函文資為被告二人有利之依據，洵有誤
    解，自非可取，被告二人辯稱無使公務登載不實之犯意云云
    ，亦無足採。
四、綜上，本件事證明確，被告二人上開犯行至堪認定。
五、核被告丙○○、甲○○所為，係犯刑法第二百十四條明知為
    不實之事項而使公務員登載罪，其二人與已故之廖朝旺三人
    間有犯意聯絡及犯行分擔，為共同正犯。渠等著由不知情之
    代書沈志揚為之均為間接正犯。爰審酌被告丙○○係依其父
    廖朝旺所囑與被告甲○○出於一時誤念致肇犯行之動機及其
    犯罪目的、手段、犯罪所生危害與犯後態度，暨被告甲○○
    純因人情所託，其情節較丙○○為輕等一切情狀，分別量處
    如主文第二項所示之刑，並均諭知易科罰金之折算標準。又
    被告行為後，刑法第四十一條之規定，業經於九十年一月四
    日修正，並經總統於九十年一月十日公布，依法於九十年一
    月十二日生效，經比較新舊法，並無何者有利於被告，是依
    刑法第二條第一項規定應適用裁判之新法。另被告行為後，
    原戡亂時期罰金罰鍰提高標準條例於八十年五月六日及八十
    二年二月五日迭次修正公布，其法規名稱修正為「罰金罰鍰
    提高標準條例」，其第一條並未修正，故有關該第一條部分
    自應適用裁判時之八十二年二月五日修正公布罰金罰鍰提高
    標準條。惟罰金罰鍰提高標準條例於八十二年二月五日修正
    公布時，其第二條業修正為「依刑法第四十一條易科罰金或
    第四十二條第二項易服勞役者，均就其原定數額提高為一百
    倍折算一日」，較諸修正前所規定「均就其原定數額提高為
    十倍折算一日」，就易科罰金部分，顯修正前之規定有利於
    被告，故本件易科罰金之折算標準應適用八十年五月六日修
    正公布之罰金罰鍰提高標準條例第二條之規定，以拾元折
    算壹日，附此說明。末查被告甲○○前無不良素行，未曾受
    有期徒刑以上刑之宣告，此有本院被告前科紀錄表存卷可徵
    ，本件緣於失慮誤念方罹刑章，係屬偶發初犯，且於犯罪經
    發覺後即配合將系爭土地設定抵押權予自訴人及廖修墀等人
    （詳後述），並任由自訴人等領取上開土地之徵收補償費，
    為自訴人所不否認，竭力彌補損害，且因之纏訟十年，其經
    此審判程序及論罪科刑宣告，當足策其反躬自惕，應無再犯
    之虞，本院認被告甲○○所處之刑以暫不執行為適當，爰併
    宣告緩刑二年，兼勵自省。
乙、不另為無罪諭知部分：
一、自訴意旨另稱：
  (一)丙○○見其父廖朝旺年歲已高，恐不久於人世，且其父名下
    有多筆不動產，為免父辭世後須與其他兄姐一同分割遺產，
    竟萌生獨自侵吞之意圖，趁廖朝旺年老體衰之際，於七十九
    年十二月三日，與甲○○共謀將廖朝旺所有，坐落於臺北縣
    板橋市○○段三六八地號土地（重測前為臺北縣溪洲段楛拎
    腳小段一之三地號）應有部分四分之一（其中十六分之一係
    由廖朝旺之弟廖修墀、方修敦、鄭修鑫共有而登記於廖朝旺
    名下）虛偽移轉登記與甲○○，二人並委託不知情代書沈志
    揚代為書立土地買賣契約書，載明廖朝旺以二千零三十四萬
    七千元將上揭土地出售與甲○○後，復由丙○○盜用廖朝旺
    印章使用於該契約書與土地登記申請書中各一枚，再交付與
    不知情之代書沈志揚於八十年一月二十五日持向臺北縣板橋
    地政事務所辦理土地所有權移轉事宜，足生損害於地政機關
    對於地籍資料管理之正確與廖朝旺。涉有刑法第二百十條、
    第二百十六條行使偽造私文書罪嫌云云。
  (二)丙○○另於七十九年間將坐落臺北縣樹林鎮○○段一０八一
    、一０八七、一０八八號及慈恩段三九０、四六五號等土地
    五筆，偷辦贈與過戶予其自己名下，亦涉有刑法第二百十條
    之偽造私文書罪嫌云云。
二、本院之判斷：
  (一)按犯罪事實應依證據認定之，無證據不得認定其犯罪事實，
    又不能證明被告犯罪者，應諭知無罪之判決，刑事訴訟法第
    一百五十四條第二項、第三百零一條第一項定有明文。次按
    認定不利於被告之事實，須依積極證據，苟積極證據不足為
    不利於被告事實之認定時，即應為有利於被告之認定，更不
    必有何有利之證據，最高法院著有三十年度上字第八一六號
    判例可資佐參。再按告訴人（自訴人亦同）之告訴，係以使
    被告受刑事訴追為目的，其陳述是否與事實相符，仍應調查
    其他證據以資審認（最高法院五十二年度臺上字第一三００
    號判例參照）。
  (二)前開一之(一)自訴意旨所載部分：
  １訊據被告丙○○、甲○○均矢口否認有何偽造文書進而行使
    之犯行，被告丙○○辯稱：自訴人即上訴人（以下簡稱自訴
    人）乙○○前出售其父廖朝旺位於臺北縣樹林鎮○○段一０
    四二、一０四三地號二筆土地，因未將出售土地所收之訂金
    一百零一萬元交予其父收執，而發生爭執，嗣於七十七年六
    月二十五日，在其父廖朝旺等人之見證下，其與兄乙○○、
    廖德泉訂立協議書，其中第三項及第四項分別約定：「家父
    名義另未處分之各財產，日後處分時應各依三分之一均分，
    並共同負擔稅費」，「本書成立日起，家父一切起居生活費
    用（包括醫療費、百年壽終之一切費用）不得再向乙○○要
    取」；其父廖朝旺於七十九年間得知上開土地可能為政府徵
    收，又深感乙○○不孝，遂囑其委託代書辦理將上揭土地所
    有權四分之一移轉登記與甲○○，庶免乙○○分得徵收款或
    再起爭議，故將系爭土地信託讓與甲○○原係其父本意，其
    僅受命依囑辦理，並無自訴人所指涉之犯行云云。而被告甲○○則辯稱：廖朝旺與其原同於臺北縣樹林市博愛市場賣菜
    ，雙方相識數年，廖朝旺向其說明乙○○不孝，與其商量借
    用名義，將前揭土地信託登記於其名下，以避免乙○○取得
    上開財產，其曾屢次推辭，終因廖朝旺多次懇求而勉為同意
    。嗣經乙○○發覺後，其即將土地設定抵押權與廖家之人，
    政府發放徵收補償費時，亦皆由乙○○等人分領，其事前事
    後均未取得任何利益等語。
  ２按自訴人認被告二人有自訴意旨一之(一)所指共同行使偽造私
    文書罪嫌，無非以系爭土地之土地買賣所有權移轉契約書、
    土地登記申請書、土地登記簿謄本、廖朝旺之印鑑證明、四
    十一年五月三十日廖朝旺與廖修梨等人所訂立兄弟協議書、
    八十年十月十一日之抵押權設定契約書、被告丙○○所簽發
    臺北縣板橋信用合作社民族分社為付款人、發票日分別為八
    十年十月二日及五日、票號分別為MF442872及MF442873，面
    額分別為一百萬元及一百萬元之支票各乙紙、自訴人給付廖
    朝旺生活及醫療費用之收據，及證人方修敦、廖修梨、廖修
    墀、代書沈志揚、蔣福祥於原審之證詞，並證人吳梅、廖德
    泉先後證詞不一不可採信等資為論據。
  ３經查：
  (1)自訴人乙○○與被告丙○○於七十七年六月二十五日訂立協
    議書，約明「家父名義另未處分之各財產，日後處分時應各
    依三分之一均分，並共同負擔稅費」、「本書成立日起，家
    父一切起居生活費用 (包括醫療費、百年壽終之一切費用）
    不得再向乙○○要取」等，有該協議書在卷可憑（附於原審
    卷(一)第一七四頁），已見被告丙○○所稱其父廖朝旺認自訴
    人不願盡孝乙節並非無據。至自訴人雖提出收據影本據以證
    明其仍有支付其父醫療及生活費用，並非不盡孝道云云，並
    提出收據影本在卷為憑（附於八十四年度偵字第九七八八號
    偵查卷第七七頁至第八七頁）。但觀諸前開收據所書立日期
    ，係在八十年十月一日至八十一年三月十四日之間，顯在系
    爭土地辦理所有權移轉登記之後，且該收據上甚且記載「茲
    收到乙○○贈與家父生活費、醫療費」等語，是苟係子女為
    盡孝道及扶養義務所甘於支付之費用，何以需留存收據？又
    何以其上要載明「贈與」二字？由此益徵被告丙○○前揭所
    辯非虛。另者，系爭土地係位於大漢溪河川圖籍第二０二號
    圖內，經臺北縣政府依據臺灣省政府八十一年三月二十四日
    府地二字第三三三八四號函核准徵收並於八十一年四月十五
    日以北府地四字第九七０六三號公告徵收，且徵收所依據之
    河段治理計劃線係臺灣省政府於八十年四月十八日以府建水
    字第一六一五一八號函公告等節，亦據經濟部水利署第十河
    川局以九十三年十二月二十八日水十管字第０九三五０一一
    二三八０號函復本院在按（本院本審卷第一０三頁）。復參
    佐自訴人於本院自承：其自學校畢業後就到水利局工作，在
    嘉義草嶺潭工程處服務，擔任助理工程師乙情，堪認被告二
    人所辯稱廖朝旺係因系爭土地即將遭政府徵收，始以移轉登
    記予被告甲○○名下，以避免自訴人因繼承而分得款項等語
    ，應屬實情。
  (2)又廖朝旺出生於民國前二年一月二十九日，於系爭土地辦理
    移轉登記當時已係年逾八十歲之老者，而其於八十年四月二
    十六日因右側大腦出血至臺北縣立板橋醫院就診，直至八十
    一年二月二十六日死亡等情，固有該院診斷證明書及死亡證
    明書足證（見原審卷(一)第一七五頁、第六一頁），然廖朝旺
    於七十九年五月十一日始自韓國入境，此有內政部警政署入
    出境管理局八十五年二月二十六日（）境信昌字第三八九
    號函及出入境紀錄在卷足憑（見原審卷(二)第二四至二六頁）
    。由上，至少證明廖朝旺至七十九年五月十一日其身體狀況
    仍甚硬朗，而觀諸卷內資料，自訴人除提出前開板橋醫院診
    斷證明書證明廖朝旺於八十年四月二十六日因右側大腦出血
    至醫院就診之紀錄外，就廖朝旺於八十年四月二十六日前是
    否罹患疾病或有無意識不清等節，並未提出任何事證以明之
    ，故殊難認於八十年四月二十六日前，廖朝旺即已欠缺意識
    能力。亦不能因廖朝旺嗣後中風之事實，反推其於七十九年
    十二月三日不可能交待辦理本件系爭土地所有權之移轉登記
    事宜。
  (3)被告沈幼蜜於本案經原審初次訊問時，即稱是廖朝旺拜託伊
    好幾次，廖朝旺說土地快被徵收，不要讓徵收款項讓不孝子
    分走等語（原審卷(一)第七七頁反頁），嗣於本院歷審審理中
    仍供述一致，迭供陳辦理系爭土地所有權移轉登記事宜，均
    係廖朝旺找伊辦理用印、拿取印鑑證明、身分證等語，未曾
    有隻字片語提及有與丙○○連繫之情，且此辯解亦與被告丙○○所述大致相符，再遍觀全卷，亦查無被告丙○○與甲○○就本件自訴意旨所指事實，有在何時地接觸、商議之證明
    ，故所指被告二人有偽造私文書之犯意聯絡，已屬無據。至
    被告甲○○雖稱：其與廖朝旺間之信託契約並未訂立書據，
    復無他人在場可為證人，其於七十九年八月間遷居至桃園縣
    大溪鎮時，於遷移前後亦未告知廖朝旺等語（見原審卷(一)第
    七七頁、原審卷(二)第四頁）及其與廖朝旺間僅因曾於市場相
    鄰設攤而認識，彼此別無任何關係等語（見本院上訴卷(二)第
    一六九頁）；然廖朝旺既與被告甲○○相識，其基於何因信
    任甲○○，將系爭土地辦理虛偽所有權移轉登記予甲○○名
    下，當非第三人所能妄加揣測者，否則觀諸卷內資料，亦無
    何事證顯示被告丙○○與甲○○有特別信賴情誼，則何以即
    能認系爭土地係被告丙○○與甲○○串謀辦理虛偽所有權移
    轉登記？再，被告甲○○所稱：廖朝旺找伊時他還住在樹林
    ，也還在那裡賣菜等語（本院更二審九十一年十一月八日訊
    問筆錄第十三頁），固與廖朝旺早在七十七年二月起即自臺
    北縣樹林鎮搬遷至三重市，並將臺北縣樹林鎮博愛市場之攤
    位租予他人未再至市場賣菜乙情不符。且被告甲○○究於何
    時地與廖朝旺談妥辦理過戶登記及交付有關證件與廖朝旺辦
    理乙節，雖先供稱：（當初廖朝旺只跟你借身分證嗎？）是
    的（見原審卷(二)第四頁反面、第七頁）；又於複訊時改稱：
    （你拿哪些東西給廖朝旺？）戶口名簿及印鑑證明‧‧‧．
    、（有無給他身分證？）沒有等語（見原審卷(二)第五七頁）
    ，而有供述前後不一之情。然，本件系爭土地辦理移轉登記
    之期間係在七十九年十二月三日至八十年一月二十六日間，
    而自訴人遲至八十四年九月五日始在原審提起本件自訴，是
    被告沈幼蜜於原審訊問時，距系爭土地辦理所有權登記已有
    四年半之久，是其廖朝旺如何洽商，如何交付證件等細節記
    憶不清，而陳述有左事屬常情，要難以此細節之不符，遽謂
    其所辯均不足採信，甚以推論之詞資為其有罪之證據。
  (4)又本件系爭土地所有權移轉登記事件之「土地買賣所有權移
    轉契約書」及「土地登記申請書」上「廖朝旺印文」及「印
    鑑證明」，均屬真正乙節，為自訴人所不爭，是本案所應審
    究者，即係該印鑑是否被告丙○○所盜用。茲查，證人即廖
    德泉之同居人吳梅於原審證稱：七十七年某日，廖朝旺拿一
    張印鑑證明、印鑑及土地所有權狀給丙○○，廖朝旺曾提及
    土地將被徵收，伊不想分給長子乙○○，要給丙○○，故將
    土地託給甲○○；伊跟廖朝旺一起去樹林戶政事務所申請過
    二次印鑑證明；陸續好幾次看過他拿土地所有權狀等丙○○
    過來與他商量土地的事，經原審問：有無看到他們蓋用印章
    的事？稱不清楚云云（原審卷(一)第一九七、一九八頁）；於
    本院前審調查中證稱：其與廖德泉曾於七十九年中陪同廖朝
    旺前往申領印鑑證明三次，第一次是老大要賣地，第二次是
    祖厝之地，第三次是土地徵收之事，當時他曾提及土地要寄
    一賣菜之人‧‧‧我們勸他不要寄放別人，他不聽即要么兒
    （丙○○）去辦，當時我在做菜，拿了印泥給他等語（見本
    院上訴卷(二)第七、八頁）。另，證人廖德泉於本院前審證稱
    ：七十九年間伊父親要將土地信託登記給甲○○，伊陪他去
    沈家好多次，板橋市○○段三六八地號土地登記給甲○○是
    伊父親同意，叫伊去申請印鑑證明登記給甲○○，而賣後三
    人同分，伊父親叫伊弟弟（丙○○）去代書那裡拿文件回來
    時，用印處有以鉛筆圈起來，伊父親就在那些地方蓋章等語
    （本院上更一卷第五五頁反面、第五六頁、第五七頁反面）
    ，於本院更二審審理中又稱：（登記給甲○○，有關文件的
    蓋章，你有無看到）我有看到，他（廖朝旺）叫我送去甲○○那邊，那時我很生氣，說為何不留給我們兄弟，我離他們
    十幾公尺遠，沒有聽他們談什麼；（你父親講這土地是要送
    給甲○○否），沒有，我那時還不知道土地是要寄在甲○○
    那裡，只是跟我說要去辦土地的事情；（登記給甲○○是何
    人去辦的）我不知道‧‧‧我只載他去甲○○家，不知道就
    是去辦這土地（本院更二審九十二年五月十九日訊問筆錄第
    四頁、第八至十一頁、第十九頁）等語；又證人即吳梅之父
    吳新終於本院前審調查時亦證稱：廖朝旺曾向伊提及擬將土
    地信託登記予伊，當時未明指係何筆土地，僅稱該筆土地行
    將為政府徵收，並稱如伊不同意則要信託予一賣菜之人‧‧
    ‧，信託一事約在其子七十八年農曆十一月結婚前所提等語
    （見本院上訴卷(一)第一三二頁）。雖上述證人廖德泉與被告
    丙○○為同母兄弟，與自訴人乙○○為同父異母之兄弟，吳
    梅為廖德泉之同居人，吳新終則為吳梅之父，三人與被告丙○○關係密切，而所供各節又有前後矛盾，及與實際移轉登
    記之日期不相符，渠等證言恐有迴護被告丙○○之虞。然綜
    觀上述證人所證述各節，有關廖朝旺之印鑑，無論保管或申
    請印鑑證明，均與被告丙○○無涉。復且被告丙○○於原審
    所供承廖朝旺之印鑑、所有權狀平時均由其父廖朝旺自己保
    管乙情，亦經自訴人坦認無訛（詳原審卷(一)第七七頁、第七
    八頁反頁），則被告丙○○能於何時地盜用廖朝旺之印鑑即
    非無疑。況遍查全卷，亦無何積極證據足資證明丙○○有盜
    用廖朝旺印鑑之機會及行為，自難憑空推定丙○○有何盜用
    之犯行。
  (5)再者，辦理系爭土地所有權移轉登記所用之廖朝旺印鑑證明
    係於七十九年六月十一日由臺北縣樹林鎮戶政事務所所核發
    ，此有臺北縣板橋地政事務所八十四年九月十五日八四北縣
    板地一字第一０二四五號函檢附廖朝旺出賣板橋市○○段三
    六八地號土地予甲○○之移轉登記案件全卷、臺北縣樹林鎮
    戶政事務所八十四年十月九日北縣樹戶字第一０六０五號函
    檢附印鑑證明申請書各一紙附卷可考（見原審卷(一)第三二至
    四四頁）。是廖朝旺申請印鑑證明之時間距離本件辦理所有
    權移轉登記固幾達半年以上，然觀諸印鑑證明書並未記載申
    請之事由，且所申請之份數係二份，可見該印鑑證明書申領
    之目的非必為辦理本件系爭土地移轉登記所用。則廖朝旺於
    七十九年十二月三日徵得被告甲○○出名為買受人後，將用
    餘之印鑑證明書，利用為辦理本件系爭土地之移轉登記之用
    ，並無悖於經驗法則，洵難因其申領日期距本件辦理時間之
    長短，即臆測本件系爭土地之移轉非為廖朝旺之本意者。
  (6)被告丙○○簽發以臺北縣板橋信用合作社民族分社為付款人
    ，發票日分別為八十年十月二日及五日，帳號一三三三七一
    號，票號分別為MF442872及MF442873，面額分別為一百萬元
    及一百萬元之支票各一紙，受款人欄部分本填載甲○○之姓
    名，且於支票背面書明被告甲○○位於大溪鎮中新里二十一
    號之住所，嗣為被告丙○○塗銷後，改由被告丙○○之員工
    蔣福祥提示兌領，再轉交與被告丙○○等情，業據證人蔣福
    祥證述明確（見原審卷(二)第一六四頁反面，本院上訴卷(二)第
    五六頁），復有臺北縣板橋信用合作社民族分社八十五年四
    月九日板信民字第三七八號函及支票二紙附卷可稽（見原審
    卷(二)第一０八至一一０頁）。故被告丙○○本係欲將上開支
    票交付與被告甲○○之情固堪是認。然按廖朝旺既將系爭土
    地辦理移轉登記予被告甲○○，則另訂契約以保障渠及其子
    或其他共有人之權益，並囑由丙○○補貼甲○○相當報酬，
    亦屬事理之常，縱丙○○有給付甲○○款項，亦難據此推論
    系爭土地移轉所有權係被告二人共謀偽造私文書所為。
  (7)至證人沈志揚、方修敦、廖修梨、廖修墀之證言，僅能證明
    本件系爭土地移轉所有權及共有人方修敦、廖修梨、廖修墀
    並不知情之事實，但與系爭土地移轉所有權予被告甲○○，
    究係廖朝旺本人之意，或係遭被告丙○○及甲○○以偽造私
    文書所為者，並無何關連，難以資為被告二人有罪之證明。
  ４綜上，被告二人否認有偽造私文書及行使之犯行，尚非全然
    不可採信。自訴人一再以推測之詞，指摘被告丙○○、甲○○共同行使偽造私文書，並無證據可憑，徵之前揭判例意旨
    ，殊難遽以推測之詞入人於罪，此部分原應為無罪之諭知，
    但自訴人認被告二人所為與前揭明知為不實使公務員登載罪
    犯行有牽連關係，係裁判上之一罪，爰不另為無罪之諭知。
  (三)至前開一之(二)所載自訴意旨部分：
  １訊之被告丙○○堅詞否認涉有上開犯行，辯稱：上開土地係
    伊父親廖朝旺生前贈與給伊的等語。按自訴人認被告涉有上
    開犯行，無非以證人廖德泉所書立之收款協議書二紙，內容
    分別載明「本人茲收到乙○○先生交付金額新臺幣三十七萬
    元正（支票號碼 AH0000000號），本人並願意負責將丙○○
    竊佔登記所有樹林鎮○○段一０八一、一０八七、一０八八
    號等三筆土地追回並登記為乙○○、廖德泉、丙○○各持分
    為三分之一，俾憑辦理繼承」、「同立協議書人廖德泉本人
    願意負責追回將被丙○○私自登記為其所有樹林鎮○○段一
    ０八一、一０八七、一０八八號等三筆土地應返還並登記為
    乙○○廖德泉等各持分為三分之一，俾憑辦理繼承」，及廖
    德泉所收受面額三十七萬元、五十三萬元之支票二紙（本院
    上更一卷第三九至四三頁），並廖朝旺與丙○○之土地贈與
    所有權移轉契約書係七十九年六月二十八日訂立，同年十一
    月二十九日提出申辦所有權移轉登記，同年十二月一日完成
    登記，但辦理贈與所有權移轉登記所用之廖朝旺印鑑證明係
    於七十九年四月十九日核發，相隔有半年之久，該印鑑證明
    是否係為辦理贈與移轉登記之用，亦有可疑等情資為論據。
  ２經查，證人廖德泉於本院更二審中到庭證稱：我大哥（指乙○○）給我九十萬元叫我跟弟弟（丙○○）談，要他把父親
    的土地拿回來三兄弟分，比較公平，因為弟弟比較聽我的話
    ‧‧‧那土地是父親給他（丙○○）的，私自登記不實在‧
    ‧‧（不是事實你為何要蓋章）我大哥叫我蓋的，因為我開
    計程車比較沒錢，我大哥叫我去跟弟弟處理，我說好‧‧‧
    他（乙○○）說寫這樣，以後土地到了法院才能拿回來，我
    說兄弟這樣寫不好，他說沒有關係，土地拿回來三兄弟分，
    比較公平‧‧‧，協議書是乙○○事先寫好，並不是當場談
    、當場寫，他事先沒有跟我協議，我看到寫私自登記這樣不
    對，這土地是爸爸給他的，乙○○說這樣寫以後才要得回來
    ，那時我經濟上比較困難，如果沒有簽，這九十萬元應該不
    會給我等語（本院更二審卷九十二年五月十九日訊問筆錄第
    十、十三、十七、十八頁），自訴人亦不否認交付廖德泉九
    十萬元，由廖德泉負責將土地取回之事實（同上開訊問筆錄
    第十二頁），則廖德泉是否因缺錢花用，且將土地取回由三
    人均分其亦有好處，故明知上開由自訴人事先擬好之收款協
    議書上所載內容並非事實，仍予簽名，非無可能，則上開收
    款協議書既有重大瑕疵可指，尚難遽信為真而逕採為不利被
    告事實之認定。
  ３次查，辦理上開土地贈與移轉登記之廖朝旺印鑑證明係由廖
    朝旺於七十九年四月十九日申領，並於同年五月九日申領戶
    籍謄本後，由廖朝旺與丙○○於同年六月二十八日訂立土地
    贈與所有權移轉契約書，並於翌日申報土地增值稅，於同年
    七月十八日繳納大同段第一０八七地號土地、慈恩段第四六
    五地號（重測前為彭福段彭厝小段八四地號）土地增值稅，
    其餘三筆土地則由臺北縣稅捐處於同年七月五日核發免繳土
    地增值稅證明（慈恩段三九０地號土地重測前為彭福段彭厝
    小段六三地號），復由臺北縣稅捐處於同年七月二十四日就
    上開大同段第一０八七地號土地、慈恩段第四六五地號土地
    核發贈與稅免稅證明書，及於同年十一月二十四日核發另三
    筆土地之贈與稅繳清證明書，於同年十一月二十九日提出申
    辦所有權移轉登記等節，有臺北縣樹林地政事務所八十八年
    十一月二十二日八八北縣樹地一字地一四二一六號函檢附上
    開五筆土地於七十九年十一月間申辦贈與所有權移轉登記予
    丙○○之土地登記申請書及附件、土地登記謄本等資料在卷
    可憑（本院上更一卷第七八至一二０頁），足見辦理上開五
    筆土地贈與移轉登記之程序並無異狀，時間上亦未有延滯之
    情形，並無自訴人所稱於廖朝旺之印鑑證明核發後有遲不辦
    理移轉登記之異常情事，此外，復查無其他積極證據足資證
    明被告丙○○確有此部分偽造私文書並持以行使而侵占廖朝
    旺上開土地之犯行，惟此部分因自訴人認與前揭有罪部分具
    有連續犯之裁判上一罪關係，故此部分不另為無罪之諭知。
丙、撤銷改判之理由：原審審理結果，據以論罪科刑固非無見，
一、然按每一自訴人委任代理人，不得逾三人，此觀刑事訴訟法
    第三十八條準用同法第二十八條規定自明。查自訴人於原審
    計委任代理人王寶蒞、洪銘徽、陳錦芳、謝玉璇律師共四人
    ，有其委任狀三紙存卷可考（附於原審卷(一)第七三頁、第二
    一八頁，原審卷(二)第五一頁），已逾三人，原審未定期命其
    辭任一人資以補正，洵有未當。
二、又原審未加詳查，就系爭土地辦理所有權移轉登記，於未有
    積極證據，即以推測之詞認定被告二人構成行使偽造私文書
    罪，容有未當。
三、另被告於行為後，刑法第四十一條業於九十年一月四日修正
    ，並經總統於九十年一月十日公布，依法於九十年一月十二
    日生效，原審未及比較新舊法而為適用，亦有未合。再原判
    決據上論斷欄漏未引用八十年五月六日修正公布之罰金罰鍰
    提高標準條例第一條前段規定資為依據，同有未合。
四、原審就自訴人指述被告丙○○另於七十九年間將廖朝旺所有
    坐落臺北縣樹林鎮○○段一０八一、一０八七、一０八八號
    及慈恩段三九０、四六五號等土地五筆，偷辦贈與過戶於其
    自己名下，認此部分亦涉有偽造私文書罪嫌部分，是否成立
    ？與本件論罪科刑部分有無裁判上一罪之關係？未予調查說
    明，亦難謂當。
五、綜上，自訴人上訴意旨以原審量刑失之過輕難認有理，被告
    丙○○上訴意旨否認有偽造私文書犯行，則尚非全無理由，
    且原審判決復有前開可議之處，自應由本院予以撤銷改判。
、程序部分：
一、按犯罪之被害人得提起自訴，但無行為能力，或限制行為能
    力或死亡者，得由其法定代理人、直系血親或配偶為之，刑
    事訴訟法第三百十九條第一項定有明文。又上揭所謂犯罪被
    害人係指因犯罪而直接被害者而言，是偽造文書持以行使，
    固足以生損害於作成名義人，但於開始繼承前，其子女尚不
    得謂為此項犯罪之被害人，最高法院二十五年度上字一三０
    五號及二十五年度上字第四三九九號判例亦揭此旨。
二、查本件自訴人乙○○係於八十四年九月五日向原審提起自訴
    ，自訴人乙○○為廖朝旺之長子，而廖朝旺於八十一年二月
    十六日死亡，此分別有自訴狀、廖朝旺全戶戶籍謄本及死亡
    證明書附卷可稽。因此，自訴人乙○○雖非本件犯罪之直接
    被害人，然其於被害人廖朝旺死亡後，以直系血親之地位提
    起本件自訴，揆諸前揭說明，自屬適法，附此敘明。
據上論斷，應依刑事訴訟法第369 條第1 項前段、第364 條、第
343 條、第299 條第1 項前段，刑法第2 條第1 項、第28條、第
214 條、第41條第1 項、第74條第1 款，82年2 月5 日修正公布
之罰金罰鍰提高標準條例第1 條前段、80年5 月6 日修正公布之
第2 條，判決如主文。
中　　華　　民　　國　　94　　年　　6 　　月　　14　　日
                  刑二十庭審判長法  官  陳貽男
                                法  官  高明哲
                                法  官  許仕楓
以上正本證明與原本無異。
如不服本判決，應於收受送達後10日內向本院提出上訴書狀，其
未敘述上訴理由者，並得於提起上訴後10日內向本院補提理由書
狀（均須按他造當事人之人數附繕本）。
                                書記官  劉貞達
中　　華　　民　　國　　94　　年　　6 　　月　　17　　日
附錄本案論罪科刑法條全文
刑法第214 條：
明知為不實之事項，而使公務員登載於職務上所掌之公文書，足
以生損害於公眾或他人者，處3 年以下有期徒刑、拘役或500 元
以下罰金。
